臺灣臺北地方法院民事判決　　　　　　　　　　　　　九十三年度建字第一五七號
　　原　　　告　中港亞洲開發有限公司
　　法定代理人　甲○○
　　訴訟代理人　許麗紅律師
　　被　　　告　志勤營造工程有限公司
　　法定代理人　丙○○
　　訴訟代理人　張仕賢律師
　　被　　　告　榮金工程股份有限公司
　　法定代理人　乙○○
　　訴訟代理人　李蒨蔚律師
當事人間請求損害賠償事件，本院於民國九十三年十月十五日言詞辯論終結，判決如
下：
    主  文
原告之訴及其假執行之聲請均駁回。
訴訟費用由原告負擔。
    事實及理由
一按訴狀送達後，原告固不得將原訴變更或追加他訴，但請求之基礎事實同一或不甚
  礙被告之防禦及訴訟之終結者，不在此限，民事訴訟法第二百五十五條第一項第二
  款及第七款定有明文。原告起訴時依民法第二百二十九條第一項、第二百三十一條
  第一項及民法第二百六十條規定請求損害賠償，於九十三年六月廿一日審理中追加
  依民法第二百二十七條及第五百零三條有關債務不履行之規定，請求損害賠償，經
  核其請求之基礎事實相同，且不妨礙被告之防禦及本件訴訟之終結，依前揭法條規
  定，尚無不符，並基於訴訟經濟及紛爭解決一次性之原則，亦應准許追加，先予敘
  明。
二本件原告經合法通知，未於最後言詞辯論期日到場，核無民事訴訟法第三百八十六
  條所列各款情形，爰依被告之聲請，由其一造辯論而為判決。
三原告主張：原告於民國九十二年十一月廿日與被告志勤營造工程有限公司（以下稱
  志勤公司）簽訂工程合約，約定由被告志勤公司以新台幣（下同）九千六百廿一萬
  二千五百元總價承攬原告座落台北市○○區○○路一段三巷「胡適風華」預售屋興
  建工程，並於九十二年十二月二日開工後，於三百六十曆天內完工，被告志勤公司
  邀被告榮金營造工程股份有限公司（以下簡稱榮金公司）擔任上開工程契約之連帶
  保證人。乃被告於簽訂上揭契約後，即藉故砂石、鋼筋等原物料價格飛漲，拖延不
  進場施作，工程嚴重落後有百分之卅以上，遂不得不與原告解除契約，但原告因此
  向購買預售屋客戶所允諾之完工交屋期限無法兌現，原告除商譽嚴重受創外，對預
  售屋購買戶亦擔負有違約責任，此部分延遲交屋之損失合計金額二千三百七十六萬
  五千元、因遲延而支付之利息共一百四十五萬五千元、因重新發包所增加之工程款
  二千四百廿萬元、管理費工程造價款百分之六計算為二百六十四萬二千二百八十元
  ，其全部為二千二百九十一萬五千二百八十元，總計為四千六百六十八萬零二百八
  十元，原告以存證信通知被告給付上揭損害未獲置理，爰依民法第二百二十九條第
  一項、第二百三十一條第一項及民法第二百六十條起訴請求被告給付。並聲明：(一)
  被告應連帶給付四千六百六十八萬零二百八十元及自起訴狀繕本送達之翌日起至清
  償日止，按年息百分之五計算之利息。(二)原告願供擔保聲請宣告假執行。
四被告志勤公司則辯以：兩造在九十二年十一月二十日簽訂工程合約，約定由被告以
  九千六百二十一萬二千五百元總價承攬原告所有座落台北市○○區○○路一段三巷
  之「胡適風華」預售屋興建案，約定開工日期為九十二年十二月二日，應於三百六
  十天之日曆天內完工。被告並於九十二年十一月二十七日交付保證金九百七十萬元
  予原告。然因系爭工程在申報開工之後，即因設計錯誤等因素致工程無法順利進行
  ，因此，在九十三年三月九日，兩造即於原告公司處開會，兩造同意解除系爭契約
  ，原告返還全部保證金，而被告則拋棄全部承攬工程。而原告亦自知系爭工程無法
  順利進行一事乃不可歸責於被告，因此，於九十三年三月九日，兩造於原告公司處
  磋商合意解除契約一事，在達成共識之後，由原告繕打擬出「聲明啟事」及「聲明
  書」等二張文件，其中「聲明啟示」由被告蓋章，而「聲明書」則由原告蓋章，雙
  方同意解除契約，原告同意無條件返還全部保證金，而被告同意拋棄全部承攬工程
  。當時原告從未曾提及其因解約致受有損害或保留有關損害賠償之請求，原告公司
  人員更當場口頭答應將在七日內返還全部保證金給被告，不料，原告公司竟然一拖
  再拖經被告一再催請後，迄今仍未返還被告交付原告之全部保證金，反而聲稱其因
  解約致受有合約工期損失，遲延交屋損失，利息損失及管理費之損失云云，姑不論
  原告所指稱之各項損失根本不存在，只是用以作為脫免保證金返還責任之藉口而已
  。被告並無債務不履行之情形，被告否認原告主張之損害，原告不得依民法第二百
  六十條規定請求損害賠償。並聲明：(一)原告之訴及假執行之聲請均駁回。(二)若受不
  利判決，願供擔保，請宣告免假執行。
五被告榮金公司則辯以：原告與被告志勤公司間曾於九十二年十一月廿日簽訂工程契
  約，由被告志勤公司承攬原告之「胡適風華」預售屋興建工程、被告榮金公司擔任
  上開工程契約之連帶保證人，惟被告榮金公司並未參與系爭工程之施作，亦未參與
  原告與被告志勤公司間之爭議協商。其後，被告榮金公司受告知，系爭工程契約業
  已於九十三年三月九日合意解除，原告並承諾全數退還被告志勤公司前所交付之履
  約保證金云云。因此，系爭工程契約既經原告與被告志勤公司雙方合意解除，且原
  告亦無條件同意退還系爭工程之履約保證金，並未保留有關損害賠償之請求，原告
  自不得依民法第二六０條或第二五九條規定請求損害賠償。原告起訴狀又稱，被告
  志勤公司因工進嚴重落後百分之三十，故原告解約後，受有停工解約損失等損害云
  云，此一聲稱顯非事實，既然被告志勤公司之工進已嚴重落後百分之三十，原告於
  契約有效期間內，不僅從不曾主張被告志勤公司違約，更從未照會履約保證人之被
  告榮金公司，反而還同意無條件與被告志勤公司合意解除系爭工程契約，足證系爭
  工程契約期間內，被告志勤公司並無任何違約情事，至於原告事後再行主張所謂停
  工解約損失云云，即顯非被告榮金公司之履約保證範圍，原告自不得向被告榮金公
  司請求。並聲明：(一)原告之訴及假執行之聲請均駁回。(二)若受不利判決，願供擔保
  ，請宣告免假執行。
六兩造不爭執之事項：
  (一)原告與被告志勤公司於九十二年十一月二十日簽訂工程合約，約定由被告志勤公
    司以九千六百廿一萬二千五百元總價承攬原告所有座落台北市○○區○○路一段
    三巷之「胡適風華」預售屋興建案，約定開工日期為九十二年十二月二日，應於
    三百六十天之日曆天內完工，被告榮金公司為被告志勤公司之連帶保證人。有如
    原證一之工程合約可稽。被告志勤公司於九十二年十一月二十七日交付保證金九
    百七十萬元予原告。
  (二)原告與被告志勤公司就系爭程承攬契約已於九十三年三月九日合意解除契約，原
    告與被告志勤公司並約定：被告志勤公司拋棄全部承攬工程、原告同意返還全部
    保證金。有如附件一之聲明啟事、附件二之聲明書影本可稽。
七本件爭點及本院之判斷：
  (一)附件一之聲明啟事、附件二之聲明書，是否因被告志勤公司債務不履行而簽立？
    1.原告主張：被告於簽訂上揭契約後，即藉故砂石、鋼筋等原物料價格飛漲，拖
      延不進場施作，工程嚴重落後有百分之卅以上，遂不得不與原告解除契約。被
      告則否認有債務不履行情事，被告志勤公司並辯以：系爭原告投資興建之「胡
      適風華新建工程」，在兩造簽訂契約之後，被告即依約進行地下室開挖及施作
      連續壁工程，當被告在施工後，於九十三年一月十六日向原告請款一百零七萬
      零七百七十六元，但原告未依約付款，惟被告又仍繼續施工，並重新在九十三
      年二月十五日向原告請款一百廿二萬五千五百四十七元，但原告仍未依約付款
      ，致被告感受原告無履約誠意，又因原告之關係企業亞青建設股份有限公司（
      以下稱亞青公司）投資興建之「新生代新建工程」亦為被告所承攬，但因該「
      新生代新建工程」之預售屋尚未全部出售完畢，致工程基地上仍留有樣品屋，
      導致被告一直不能開工，因此被告與亞青公司人員在九十三年二月四日上午九
      時卅分許於亞青公司會議室就「臻境Ａ案：新生代案」召開營建會議，決議「
      新生代開工日期定為三月十一日早上十點整」，另在九十三年三月三日上午十
      時許，被告亦在亞青公司會議室召開「新生代案」營建會議，當場決議「建築
      線及基地放樣於樣品屋拆除后進行。期限三月十七日」，事實上，「新生代新
      建工程」一直到九十三年四月八日止基地上之樣品屋仍未拆除，被告因原告之
      關係企業亞青公司遲遲不能同意被告開工，以致於被告不斷累積營建成本，造
      成被告公司之損害，故被告於九十三年三月九日與亞青公司合意解除契約。又
      原告之關係企業毅昌建設有限公司（以下稱毅昌公司）投資興建之「瑞安街集
      合住宅新建工程」亦為被告所承攬，但因此一工程辦理變更設計，故被告與毅
      昌公司人員在九十三年二月四日上午九時卅分許於亞青公司會議室就「臻境Ａ
      案：新生代案」召開營建會議，決議「有關瑞安街Ａ案，由於變更，故相關作
      業待變更完成後，將重新辦理」，因該「瑞安街集合住宅新建工程」遲未完成
      變更設計，亦致使被告不斷累積營建成本，造成被告公司之損害，故被告於九
      十三年三月九日與毅昌公司合意解除契約，被告所以與原告在九十三年三月九
      日合意解除契約，是因兩造間發生上開種種問題，被告受有重大損害，而原告
      又遲遲不能解決所致，並無原告所稱被告拖延施工情形等情，並提出被證四「
      施工前照片」二張、「基地內連續壁沉殿池施工」照片二張、「ＣＣＰ施工相
      片」二張（即鄰房保護措施之ＣＣＰ灌漿）、「舖面導溝施工相片」二張，被
      證五請款單影本二張及發票影本二張，被證六九十三年二月四日之會議記錄影
      本一份，被證七九十三年三月三日之營建會議記錄影本一份，被證八九十三年
      四月八日現場照片二張為證。
    2.民事訴訟法第二百七十七條本文規定：「當事人主張有利於己之事實者，就其
      事實有舉證之責任。」原告未舉證證明被告志勤公司拖延不進場施作、工程嚴
      重落後有百分之卅以上，是以關於附件一之聲明啟事、附件二之聲明書，原告
      主張是因被告志勤公司拖延不進場施作、工程嚴重落後有百分之卅以上而簽立
      ，尚難認為真實。
  (二)原告依民法第二百二十九條第一項、第二百三十一條第一項、民法第二百二十七
    條、第二百六十條、第五百零三條之規定，請求被告志勤公司賠償損害，是否有
    理由？
    1.民法第二百六十條規定：「解除權之行使，不妨礙損害賠償之請求。」最高法
      院七十二年台上字第三六七六號判決以：「按民法第二百六十條固規定解除權
      之行使不妨害損害賠償之請求，但此所謂損害賠償，係指債務人債務不履行、
      給付不能或遲延給付，因債權人解除契約時債權人已經發生之損害賠償而言，
      故契約之解除，如係基於契約當事人兩造之合意，除另有特約外，當事人之一
      方自不得本於合意解除，再依民法第二百六十條規定，請求損害賠償。」，八
      十八年台上字第八八四號判決以：「契約之合意解除為契約行為，係以第二次
      契約解除第一次契約，得就契約之全部或一部為之，債務已全部或一部履行者
      ，亦同。其效力，應依當事人之約定決之。」，七十六年台上字第二０九號判
      決以：「查契約之合意解除與法定解除權之行使而解除者不同，效果亦異，契
      約之合意解除乃契約行為，即以第二次契約解除第一次契約，其契約已全部或
      一部履行者，除有特別約定外，並不當然適用或準用民法關於契約解除之規定
      （例如民法第二百五十九條、第二百六十條），故合意解除後應負之義務，乃
      係另一法律關係，既非主債務之變形，亦非主債務之從債務，故除保證契約另
      有訂定外，應不在保證債務範圍之內。」
    2.由附件一「聲明啟事」之內容：「緣因近期砂石、鋼筋等原物料價格飛漲，有
      關本公司志勤營造工程有限公司所承攬亞青建設股份有限公司暨其相關企業之
      營造工程（台北市新生代、胡適風華、瑞安街（六十五地號）等三基地），為
      免造成貴公司困擾，特此聲明拋棄全部承攬工程，並再次陳明本決定實因經濟
      環境因素變遷與貴公司無涉，敬請見諒，至感歉意　此致　亞青建設股份有限
      公司　中港亞洲開發有限公司　毅昌建設有限公司　立聲明人：志勤營造工程
      有限公司　志民有限公司」附件二「聲明書」之內容：「緣因近期砂石、鋼筋
      等原物料價格飛漲，有關貴公司志勤營造工程有限公司所承攬本公司暨其相關
      企業之營造工程（台北市新生代、胡適風華、瑞安街（六十五地號）等三基地
      ），業經貴公司內部股東會議決定放棄承攬，並聲明拋棄全部承攬工程，本公
      司已知會並願退回全部保證金。此致志勤營造工程有限公司　立聲明人：亞青
      建設股份有限公司　中港亞洲開發有限公司　毅昌建設有限公司」原告代理人
      並表示：「聲明啟事及聲明書是在九十三年三月九日同時簽訂的，本件承攬契
      約是在九十三年三月九日合意解除的。」（九十三年六月廿一日筆錄第二頁、
      第三頁）亦即原告與被告志勤公司之工程契約已於九十三年三月九日合意解除
      。
    3.本件原告與被告志勤公司之工程契約已於九十三年三月九日合意解除，則原來
      之工程契約關係已失其存在。從而，原告與志勤公司間原來所簽訂之工程契約
      既已失其存在，除非兩造間另有特別約定外，原告無從再引用原來之工程契約
      關係請求損害賠償。依據兩造於九十三年三月九日以「聲明啟事」及「聲明書
      」所達成之協議內容為：「被告同意拋棄全部承攬工程、原告同意返還全部履
      約保證金。」而該「願退回全部保證金」係指「三個工地的保證金願退還給被
      告志勤公司」之意（九十三年六月廿一日筆錄第二頁）。由於履約保證金之目
      的，乃在於擔保契約之履行，既然原告同意無條件返還全部履約保證金予被告
      ，顯見原告在與被告協議解除契約時，並無損害賠償請求權保留之特別約定。
    4.原告依民法第二百二十九條第一項、第二百三十一條第一項、民法第二百二十
      七條、第二百六十條、第五百零三條等規定，主張被告志勤公司應賠償損害，
      惟該等規定乃為有關債務不履行之規定，必須原告與被告志勤公司當事人之間
      存在契約關係，且有債務不履行之情形時，才有適用之餘地。然而原告與被告
      志勤公司間之工程承攬契約關係已於九十三年三月九日經原告與被告志勤公司
      合意解除，既然已經合意解除，則原來之工程承攬契約已失其存在，且原告與
      被告志勤公司於合意解除契約時，只另外約定被告志勤公司同意拋棄全部承攬
      工程、原告同意返還全部履約保證金，顯見原告與被告志勤公司並未約定保留
      損害賠償請求權，因此，原告引用前揭規定請求被告志勤公司負債務不履行之
      損害賠償責任，並無理由。
  (三)原告所受損害之數額？
    1.原告主張其受有四千六百六十八萬零二百八十元之損害，惟為被告所否認。
    2.民事訴訟法第二百七十七條本文規定：「當事人主張有利於己之事實者，就其
      事實有舉證之責任。」原告未舉證證明其受有四千六百六十八萬零二百八十元
      損害，難認原告受有該等損害。
  (四)被告榮金公司為被告志勤公司之連帶保證人，被告志勤公司既毋庸對原告負債務
    不履行損害賠償責任，被告榮金公司亦毋庸對原告負賠償責任。
八綜上所述，原告與被告志勤公司間之工程契約已於九十三年三月九日合意解除，則
  原來之工程契約關係已失其存在，除原告與被告志勤公司間另有特別約定外，原告
  無從再引用原來之工程契約關係請求損害賠償。原告在與被告志勤公司於九十三年
  三月九日協議解除契約時，並無損害賠償請求權保留之特別約定。因此，原告依民
  法第二百二十九條第一項、第二百三十一條第一項、民法第二百二十七條、第二百
  六十條、第五百零三條之規定，主張被告賠償損害，均無理由。何況原告未能舉證
  證明其受有四千六百六十八萬零二百八十元之損害，難認原告受有該等損害。又被
  告榮金公司為被告志勤公司之連帶保證人，被告志勤公司既毋庸對原告負債務不履
  行損害賠償責任，被告榮金公司亦毋庸對原告負賠償責任。從而，原告依民法第二
  百二十九條第一項、第二百三十一條第一項、民法第二百二十七條、第二百六十條
  、第五百零三條及連帶保證之規定，請求被告連帶給付四千六百六十八萬零二百八
  十元及自起訴狀繕本送達之翌日起至清償日止按年息百分之五計算之利息，為無理
  由，應予駁回。原告之訴既經駁回，其假執行之聲請即失所附麗，應併予駁回。
九本件事證已臻明確，兩造所為之其他主張陳述並所提之證據，經審酌後，認均與本
  件之結論無礙，不再一一論述，併予敘明
十結論：本件原告之訴為無理由，依民事訴訟法第三百八十五條第一項前段、第七十
  八條，判決如主文。
中　　　華　　　民　　　國　　九十三　　年　　　十　　　月　　二十九　　日
                                        民事第五庭    法  官    周美雲
正本係照原本作成
如對本判決上訴，須於判決送達後廿日內向本院提出上訴狀
中　　　華　　　民　　　國　　九十三　　年　　　十　　　月　　二十九　　日
                                                      書記官    黃菀茹
